ACORDAO-COMPLETO-2342107

ACÓRDÃO 360/2019 ATA 5/2019 - PLENÁRIO

VISTOS, relatados e discutidos estes autos de representação formulada pela empresa Trivale Administração Ltda., com fundamento no art. 113, § 1º, da Lei 8.666/1993, noticiando irregularidades no edital do Pregão Eletrônico 11/2018, promovido pelo Conselho Federal de Farmácia (CFF) para a "contratação de empresa especializada na administração, gerenciamento, emissão, distribuição e fornecimento de cartões de Vale Refeição/Alimentação eletrônico, magnético ou de similar tecnologia em PVC, equipado com microprocessador com chip eletrônico de segurança, com recargas mensais, destinados aos empregados do quadro de carreira, comissionados e estagiários".
ACORDAM os Ministros do Tribunal de Contas da União, reunidos em sessão Plenária, ante as razões expostas pelo Relator, em: 
9.1. com fulcro no art. 276, caput e § 1º, do RI/TCU, referendar a medida cautelar adotada pelo relator por meio do despacho transcrito no relatório que precede este acórdão; 
9.2. dar ciência deste acórdão ao Conselho Federal de Farmácia (CFF) .

Referendo de medida cautelar em processo de representação acerca de irregularidades no edital do pregão eletrônico para a contratação de empresa especializada na administração, gerenciamento, emissão, distribuição e fornecimento de cartões de Vale Refeição/Alimentação eletrônico, magnético ou de similar tecnologia em PVC, equipado com microprocessador com chip eletrônico de segurança, com recargas mensais, destinados aos empregados do quadro de carreira, comissionados e estagiários.

Conselho Federal de Farmácia (CFF).

3. Representante: Trivale Administração Ltda. (CNPJ 00.604.122/0001-97).

13.1. Ministros presentes: José Mucio Monteiro (Presidente), Walton Alencar Rodrigues, Benjamin Zymler, Aroldo Cedraz, Ana Arraes e Vital do Rêgo.
13.2. Ministro-Substituto convocado: Augusto Sherman Cavalcanti (Relator).
13.3. Ministros-Substitutos presentes: André Luís de Carvalho e Weder de Oliveira.

ACORDAO-COMPLETO-2355452

Acórdão 1485/2019 - Plenário

AUGUSTO SHERMAN

Adoto, como relatório, o despacho constante da peça que fundamentou a concessão da medida cautelar ora em apreciação.
	"Trata-se de representação formulada pela empresa Trivale Administração Ltda., com fundamento no art. 113, § 1º, da Lei 8.666/1993, noticiando irregularidades no edital do Pregão Eletrônico 11/2018, promovido pelo Conselho Federal de Farmácia (CFF) para a "contratação de empresa especializada na administração, gerenciamento, emissão, distribuição e fornecimento de cartões de Vale Refeição/Alimentação eletrônico, magnético ou de similar tecnologia em PVC, equipado com microprocessador com chip eletrônico de segurança, com recargas mensais, destinados aos empregados do quadro de carreira, comissionados e estagiários".
2.	Segundo a empresa, o referido edital conteria as seguintes irregularidades:
a) o instrumento não teria sido disponibilizado por e-mail, nem no sítio eletrônico do CFF, dentro do prazo legal de oito dias úteis, conforme determinado na "Lei 12.527/2011";
b) as alíneas "b.3" e "b.3.1" do item 11.3 estabelecem indevida exigência de os Atestados de Capacidade Técnica estarem registrados em Conselho Regional de Nutricionistas, além de deverem totalizar montante igual ou superior a R$ 2.200.000,00, ao passo que o valor estimado para a contratação é de R$ 1.498.622,40;
c) a alínea "b.2.1" do edital estabelece, "como condição de habilitação" indevida exigência de, no momento da contratação, a licitante vencedora comprovar "que se encontra registrada e regular e que possui responsável técnico perante o Conselho Regional de Nutricionistas do Distrito Federal/DF, devendo apresentar, para tanto, a Certidão de Registro e Quitação - CRQ da Licitante - contendo a indicação de seu (s) responsável (eis) técnico (s) - expedida (s) pelo Conselho Regional de Nutricionistas do Distrito Federal";
d) a supracitada exigência estabelece preferências ou distinções em razão da sede ou do domicílio dos interessados.
3.	Conforme argumentado, essas exigências seriam ilegais, estariam restringindo a competitividade e indicariam direcionamento do certame.
4.	Constou dos elementos encaminhados a informação de que a abertura da sessão pública e início da disputa de preços está prevista para as 11 horas do dia 7/1/2019.
5.	No exame de admissibilidade, a Selog propôs conhecer da representação diante do preenchimento dos requisitos aplicáveis.
6.	Ao analisar o feito, a unidade técnica alinhou as seguintes considerações:
	a) tendo em vista que a publicação do edital ocorreu em 19/12/2018 e que o recesso do CFF marcado para o período de 21/12/2018 a 1º/1/2019 não poderia ser considerado como período de "dias úteis" para fins de contagem do prazo previsto no art. 4º, inciso V, da Lei 10.520/2002, restaram apenas sete dias úteis para elaboração e apresentação das propostas dos licitantes, o que configurou prazo inferior ao previsto em lei;
	b) a exigência de apresentação de Atestados de Capacidade Técnica em nome do licitante registrados no Conselho Regional de Nutricionistas extrapola os requisitos de qualificação técnica estabelecidos pelo art. 30 da Lei 8.666/1993, não se podendo admitir novos requisitos para habilitação técnica, ainda que previstos em normas infralegais como a Resolução CFN 378/05 e a Resolução CFN 510/2012;
	c) é irregular a rejeição de atestados de capacidade técnico-operacional que não possuam registro no conselho profissional, uma vez que tal exigência aplica-se apenas à capacitação técnico-profissional, que "diz respeito às pessoas físicas indicadas pelas empresas licitantes" (Acórdão 7260/2016-TCU-Segunda Câmara) ;
	d) como o valor estimado da contratação foi fixado em R$ 1.498.622,40 por ano, não se afigurou razoável exigir a comprovação de realização de serviços no valor de R$ 2.200.000,00/ano, o que corresponde a acréscimo de 47% na estimativa; 
	e) não há amparo legal para exigir comprovação de adimplência junto ao conselho de fiscalização profissional por meio da apresentação Certidão de Registro e Quitação (CRQ) da licitante, nem para exigir que empresa licitante sediada em outro estado esteja também registrada no Conselho Regional de Nutricionistas do Distrito Federal para poder executar os serviços;
	f) no entanto, não seria ilegal exigir a comprovação de que a licitante se encontra registrada e possui responsável técnico perante o Conselho Regional de Nutricionistas do Distrito Federal/DF, no momento da contratação, pois não se trata de condição de habilitação.
7.	A partir dessas conclusões, a Selog entendeu haver fumus boni juris para respaldar a concessão de medida cautelar, tal como solicitado pela representante. 
8.	Ainda, a unidade entendeu configurado o pressuposto do perigo da demora por considerar que, em decorrência da data prevista para abertura da sessão pública (7/1/2019) , não haveria tempo hábil para manifestação do Conselho antes da possível conclusão do certame licitatório.
9.	Após registrar que não há informações sobre a cobertura contratual do serviço atualmente prestado ou sobre a possibilidade de prorrogação excepcional, a Selog anotou que a adoção da medida cautelar não traria prejuízos significativos ao CFF ou ao interesse público, o que afastaria o perigo da demora reverso.
10.	Em face dos elementos apresentados pela Selog, verifico que o edital do Pregão Eletrônico 11/2018 contém dispositivos manifestamente ilegais, que têm o condão de restringir a competitividade e podem ocasionar o direcionamento do certame ou a obtenção de proposta desvantajosa para o CFF. 
11.	Também considero haver urgência na concessão de provimento em face da abertura da licitação marcada para a próxima semana.
12.	Quanto à inexistência de perigo da demora reverso, cabem algumas considerações mais aprofundadas. São graves os indícios de ilegalidade constatados no edital em tela e, nas condições apresentadas, não vislumbro fundamento para que o pregão eletrônico venha a prosperar. Por outro lado, veja-se que o objeto licitado refere-se ao fornecimento de vales alimentação/refeição. Nesse caso, há que se reconhecer que se trata de serviço imprescindível, que atende os empregados do CFF em sua necessidade básica de alimentação. Em consequência, a verificação da atual situação da contratação do serviço afigura-se essencial ao deslinde do feito.
13.	Em consulta ao Portal da Transparência disponível no site do CFF, colhi extrato publicado no DOU de 19/2/2018[footnoteRef:2] relativo à assinatura de Termo Aditivo ao Contrato 02/2014, firmado com a empresa Sodexo Pass do Brasil Serviços e Comércio S.A. para fornecimento de vale alimentação/refeição, visando à prorrogação da vigência até 10/02/2019. Esses elementos permitem inferir que o contrato iniciou-se em janeiro/fevereiro de 2014 e que vem sofrendo prorrogações sucessivas até que se completem 60 meses em fevereiro de 2019. Com base nessas informações, pode-se considerar que haveria tempo hábil para regularização do edital, ou para a prorrogação excepcional prevista no art. 57, § 4º, da Lei 8.666/1993, ou ainda para contratação emergencial, conforme condições de contratação que venham a ser obtidas. [2:  https://cff-br.implanta.net.br/portaltransparencia/#publico/Listas?id=0a1c60ca-971e-4359-9a56-808a276d3f82] 
14.	Por conseguinte, entendo que a suspensão cautelar do pregão não acarretará prejuízo à entidade ou ao interesse público, pois há soluções alternativas a serem adotadas nessa hipótese, o que afasta o perigo da demora reverso. 
15.	Diante do exposto, determino:
	a) ao Conselho Federal de Farmácia, com fundamento no art. 276, caput, do RI/TCU, que adote providências imediatas para suspender o andamento do Pregão Eletrônico 11/2018;
	b) seja promovida, com fundamento no art. 276, § 3º, do RI/TCU, a oitiva do Conselho Federal de Farmácia (CFF) , para que, no prazo de até 15 dias úteis, manifeste-se acerca da existência dos pressupostos da medida cautelar concedida e dos indícios de irregularidade apontados na presente representação, especialmente quanto aos seguintes aspectos: 
	b.1) previsão de realizar a sessão pública no dia 7/1/2019, não havendo sido observado prazo igual ou superior a oito dias úteis contados a partir da publicação do aviso, conforme previsto no art. 4º, inciso V, da Lei 10.520/2002, uma vez que a autarquia esteve em recesso no período de 21/12/2018 a 1º/1/2019;
	b.2) as exigências estabelecidas pelas alíneas b.3 e b.3.1 do item 11.3 do edital, relativas à obrigatoriedade de apresentação de Atestados de Capacidade Técnica em nome do licitante registrados em Conselho Regional de Nutricionistas como requisito de qualificação técnica, uma vez que extrapolam os requisitos estabelecidos pelo art. 30 da Lei 8.666/1993, estando em desacordo com a jurisprudência do TCU (dentre outros, Acórdão 2789/2016-TCU-Plenário, 4.788/2016-1ª Câmara, e 7.260/2016-2ª Câmara) ;
	b.3) a previsão contida na alínea b.3.1 do subitem 11.3 do edital estabelecendo que a licitante seja obrigada a apresentar atestados de capacidade técnica correspondentes a valor 47% superior ao valor estimado da contratação, uma vez que as exigências da fase de habilitação técnica devem ser compatíveis e assegurar proporcionalidade entre o objeto do certame e a experiência exigida dos licitantes, conforme previsto no art. 30 da Lei 8.666/1993, ante a falta de razoabilidade em exigir comprovação de capacidade em quantitativos/valores superiores aos do objeto da licitação;
	b.4) a previsão contida na alínea b.2 do item 11.3 do edital exigindo comprovação de adimplência junto ao conselho de fiscalização profissional e a possibilidade de ser exigido que empresa licitante sediada em outro estado deva ser também registrada no Conselho Regional de Nutricionistas do Distrito Federal para poder executar os serviços, situações que não encontram amparo na Lei 8.666/1993 ou na Lei 10.520/2002;
	b.5) demais informações que julgar necessárias;
	c) ao Conselho Federal de Farmácia (CFF) que designe formalmente interlocutor que conheça da matéria para dirimir eventuais dúvidas, informando nome, função/cargo, e-mail e telefone de contato;
	d) à Selog que:
	d.1) diligencie ao Conselho Federal de Farmácia (CFF) , com fundamento no art. 157 do RI/TCU, para que, em igual prazo de até quinze dias úteis, informe a atual situação do contrato para fornecimento de vales alimentação/refeição, bem como para que encaminhe ao TCU cópia integral dos seguintes documentos: 
d.1.1) estudos preliminares realizados na etapa de planejamento da licitação (previsão contida no art. 20, inciso I, e art. 24 da IN 5/2017 /SEGES/MPDG) ;
d.1.2) Mapa de Risco e respectivas atualizações (previsão contida no art. 26 da IN 5/2017 /SEGES/MPDG) ;
d.1.3) parecer (es) emitido (s) pela assessoria jurídica do Conselho Federal de Farmácia (CFF) no respectivo processo administrativo da licitação em curso (previsão contida no art. 38, inciso VI, e parágrafo único da Lei 8.666/1993) ; 
d.2) encaminhe ao Conselho Federal de Farmácia (CFF) cópia da peça 9, da instrução e deste despacho a fim de subsidiar a manifestação requerida;
d.3) alerte o Conselho Federal de Farmácia (CFF) que o Tribunal poderá formular imediata proposta de mérito, caso o estado do processo permita, conforme prevê o art. 276, § 6º, do RI/TCU, e poderá vir a determinar a anulação do Pregão Eletrônico 11/2018, caso não seja apresentada manifestação ou esta não seja acolhida." 
	É o relatório.

Wanderley Romano Donadel (OAB-MG 78.870).

Não atuou.

REPRESENTAÇÃO. PREGÃO ELETRÔNICO PARA CONTRATAÇÃO DE VALE ALIMENTAÇÃO E VALE REFEIÇÃO. INDÍCIOS DE DISPOSITVOS RESTRITIVOS DA COMPETITIVIDADE NO EDITAL. CONCESSÃO DE MEDIDA CAUTELAR PARA SUSPENDER O CERTAME. REFERENDO.

REPRESENTAÇÃO (REPR)

Trata-se de representação noticiando indícios de irregularidades no edital do Pregão Eletrônico 11/2018, promovido pelo Conselho Federal de Farmácia com vistas à contratação de fornecimento de vales alimentação e refeição a seus empregados.
2.	Como relatado anteriormente, o instrumento convocatório apresenta dispositivos desconformes com as normas disciplinadoras das licitações públicas e com jurisprudência há muito consolidada no âmbito desta Corte. Tais irregularidades afiguram-se restritivas da competitividade do pregão, podendo a vir a ocasionar direcionamento e/ou a obtenção de proposta desvantajosa. Por conseguinte, fez-se necessária a expedição de medida cautelar com o objetivo de suspender o andamento da licitação. 
3.	Em face das razões de decidir apresentadas no relatório precedente e com fundamento no art. 276, § 1º, do RI/TCU, manifesto-me por que o Tribunal referende a medida cautelar concedida por este Relator mediante despacho.
	Ante o exposto, submeto o acórdão adiante à apreciação deste Colegiado.
TCU, Sala das Sessões Ministro Luciano Brandão Alves de Souza, em 20 de fevereiro de 2019.
AUGUSTO SHERMAN CAVALCANTI 
Relator